最高法院刑事判決　　　　　　九十四年度台上字第七二九九號
　　上　訴　人　乙○○
　　　　　　　　　　　　2號
上列上訴人因甲○○等自訴誣告案件，不服台灣高等法院高雄分
院中華民國九十二年五月二十日第二審判決（九十二年度上訴字
第一一四號，自訴案號：台灣高雄地方法院八十九年度自更字第
二一號），提起上訴，本院判決如下：
    主  文
原判決撤銷，發回台灣高等法院高雄分院。
    理  由
本件原判決認定上訴人乙○○於民國八十六年間，駕駛計程車在
高雄火車站載客，因不滿自訴人甲○○（綽號勇仔）、丙○○（
綽號阿炮仔）與林清正（綽號正仔）等全民計程車行之司機，在
該處排班載客影響其生意，遂意圖使甲○○、丙○○及林清正受
流氓處分，明知為不實事項，利用警察向計程車司機查詢彭婉如
命案之機會，接續三次分別於八十六年一月二十六日二十二時、
同月二十九日二十二時二十分、二月十六日二十二時，先後到高
雄市政府警察局刑警大隊，向偵辦刑事案件、流氓感訓案件之警
員誣告稱：「甲○○等人霸佔高雄市火車站前地盤收取規費，每
輛計程車入會新台幣（下同）一千七百元至一千九百元不等，每
月再收月費一百元，另張貼聯誼會標誌再收二百元，且收取司機
之行駕照等證件做為人頭，始准在火車站前排班載客，如不繳納
上述金額，則會遭受他們攔車，並將乘客趕下車，且毆打私自載
客之司機，其等曾於八十五年十一月中某日上午聯手毆打一輛計
程車司機成傷」；「伊之朋友在八十五年九月中旬至八十五年十
二月中旬，曾遭甲○○等人手持木棍恐嚇並曾毆打車頂及車門十
餘次，強行驅離火車站前。如未順從就會遭受毆打，最後一次是
八十五年十二月中旬某日下午一、二點，在高雄火車站前遭受他
們手持木棍強行驅離，致無法在火車站前排班載客營業」、「丙
○○與林清正二人，平日即受甲○○指使，又其二人本身即為全
民計程車聯誼會之成員，且均聚集在高雄市火車站前廣場，仗勢
欺負善良司機，使得伊等均不敢報案；伊知道該名被毆打之計程
車司機姓名為吳忠正，當時係由於未經全民計程車聯誼會之許可
，而吳忠正本人即進入該會霸佔之地盤內（高雄市火車站前廣場
）載客，便遭甲○○率同阿炮仔、正仔等人跟至高雄市○○○
路國賓大飯店前，並將吳忠正駕駛之計程車強行攔下，之後將吳
忠正拉下車以棍棒加以毆打」，致高雄市政府警察局埕分局將
甲○○、丙○○、林清正三人依檢肅流氓條例第二條第三款、第
五款移送台灣高雄地方法院治安法庭審理，嗣經裁定不付感訓處
分確定等情。因而撤銷第一審諭知上訴人無罪之判決，改判論處
上訴人意圖他人受流氓處分，向該管公務員誣告罪刑，固非無見
。
惟查(一)、檢肅流氓條例第十七條第二項前段規定：意圖他人受流
氓處分，向該管公務員誣告者，以誣告罪論，依刑法第一百六十
九條規定處斷。因此，該罪之成立，係以意圖他人受流氓處分，
向該管公務員為虛偽之告訴、告發、報告者為要件，若因公務員
之推問而為不利他人之陳述，縱其陳述涉於虛偽，如無申告他人
使受流氓處分之意思，即與該罪之要件不符。上訴人始終否認有
誣告之犯行，並以自訴人等涉及流氓案件，警方蒐證時傳喚伊作
證，伊才至警察局作秘密證人置辯。證人即承辦自訴人等涉流氓
案件之員警謝子源於第一審證稱：「（甲○○的感訓處分是否為
你所承辦？）是經由檢舉，由局長交給我們分隊蒐證。」「（如
何找到乙○○？）因為彭婉如命案的事，我們對計程車司機逐一
詢問，才問到被告。是我們去蒐證時，才找被告作詢問，不是被
告主動找我們檢舉的。」「當時找到的證人，有很多人不願出面
，經過溝通後請他們來作證，是我們警方去蒐證而來，不是被告
主動檢舉的。」「是有人向局長檢舉，再由局長交辦下來，不是
被告來檢舉的。……經由民眾檢舉，才由局長交辦下來蒐證，我
們蒐證完畢再交給分局處理，到底是誰檢舉的，我們不知道。」
等語（第一審法院自更卷第八十二、八十三頁）。原判決未詳予
審酌說明謝子源之證言與上訴人之辯解是否相符，亦未調查釐清
，是否先有民眾檢舉自訴人等涉有流氓行為，上訴人經傳喚為證
人，在員警詢問下才為上開陳述，或調取自訴人等涉及流氓案件
之卷宗，調查在上訴人作證前，是否已有人檢舉或指證自訴人等
涉有流氓行為等，與判斷上訴人是否有誣告故意相關之事項，即
謂警方是主動找上訴人蒐集彭婉如命案之證據，而上訴人利用此
一機會，申告其所未親自見聞事項，其動機自屬誣告（原判決理
由二、(三)），尚嫌速斷。(二)、原判決另以自訴人等及林清正均經
裁定不付感訓處分確定，上訴人亦坦承不認識自訴人等，並引述
上訴人於第一審供稱：「警察問過我，我回答見過有人毆打司機
，但是我不認識誰是誰。」「我不記得有說過甲○○等人以木棒
、鋁棒作為暴力攻擊工具。」「我不記得有說過有朋友被驅離火
車站，並遭甲○○毆打。」「我不記得有說過甲○○等人之綽號
及說如不加入會員就不能參與排班。」等語。因認上訴人於前述
三次警詢時之筆錄所供事項，其本身均不能指出證明事項，自屬
明知不實之申告，而其申告內容，足使警察機關對自訴人等追究
刑事責任，其意圖他人受刑事處分甚明（原判決理由二、(二)）。
微論上述所謂上訴人係意圖他人受刑事處分之論斷，與原判決事
實欄所記載及主文所揭示之罪名，上訴人係「意圖他人受流氓處
分，向該管公務員誣告」之意旨不相適合，已有未當。又上述上
訴人所謂伊不記得有說過前述之內容，如果無訛，參酌前述謝子
源所謂自訴人等之流氓案件非上訴人主動檢舉，而上訴人前後三
次警詢筆錄卻又記載有「你因何事到警察局提出檢舉？」「你所
舉發之甲○○……霸佔高雄市火車站前為地盤……」、「我因為
要繼續檢舉不良分子綽號『勇仔』等人之流氓行為……」等語（
原審卷第五十一、五十四、五十六頁）。則原判決事實欄所記載
上訴人在警訊中申告之內容，是否與上訴人當時供述之內容相符
，即非無疑。原判決對此未予究明，併採為上訴人斷罪之資料，
亦有可議。上訴意旨指摘原判決不當，非無理由。按第三審法院
應以第二審判決所確認之事實為判決基礎，刑事訴訟法第三百九
十四條第一項前段定有明文。原判決上述之違背法令影響於事實
之確定，本院無可據以為裁判，應將原判決撤銷，發回原審法院
更為審判。又證人Ａ四亦曾於八十六年七月七日在台灣高雄地方
法院治安法庭就自訴人等流氓案件作證（原審卷第五十八至六十
一頁）。如該Ａ四係上訴人，而上訴人前述行為又成立誣告罪，
則此次陳述之內容是否與該誣告罪有關，案經發回更審時並應注
意及之。
據上論結，應依刑事訴訟法第三百九十七條、第四百零一條，判
決如主文。
中　　華　　民　　國　九十四　年　 十二　 月　二十九　日
                      最高法院刑事第一庭
                          審判長法官  董　明　霈
                                法官  林　茂　雄
                                法官  張　祺　祥
                                法官  呂　永　福
                                法官  陳　東　誥
      本件正本證明與原本無異
                                      書  記  官
中　　華　　民　　國　九十五　年　  一　  月　　三　　日
                                                      Ｋ
